【裁判字號】    95,台上,1605
【裁判日期】    950727
【裁判案由】    分割遺產等
【裁判全文】
最高法院民事判決            九十五年度台上字第一六○五號
    上  訴  人  甲○○
                        號4樓.
    訴訟代理人  廖湖中律師
    被 上訴 人  丁○○
                        號4樓.
                乙○○
                丙○○
    共      同
    訴訟代理人  吳孟玲律師
上列當事人間請求分割遺產等事件，上訴人對於中華民國九十四
年六月十四日台灣高等法院第二審判決（九十四年度家上字第一
號），提起上訴，本院判決如下：
    主  文
原判決廢棄，發回台灣高等法院。
    理  由
本件被上訴人主張：兩造均為被繼承人張吉森之子女，張吉森於
民國九十一年七月二日死亡，遺有土地、房屋及存款股票等遺產
，該遺產依法應由兩造共同繼承。詎上訴人竟於張吉森生前之同
年六月十四日偕同一名自稱律師者，利用張吉森罹患癌症、精神
恍惚之際，作成一份買賣協議書（下稱系爭協議書），前往醫院
由張吉森捺指印，該協議書並記載張吉森將所有坐落台北縣永和
市○○段六八七之三地號土地及其上同市○○街一六二巷三號四
樓房屋（下稱系爭房地），以新台幣（下同）一百六十萬元出售
與上訴人，由上訴人將款匯入張吉森帳戶，但三日內上訴人即提
領一百萬元，所餘六十萬元，幸經發現阻止始未被提領，該買賣
非屬真正而無效。又系爭房地於張吉森死亡時即已構成遺產，屬
全體繼承人公同共有，非經繼承登記，不得處分，其於張吉森死
亡後之同年月八日始登記為上訴人所有，該登記程序有瑕疵，亦
屬無效等情，爰求為塗銷上訴人於同年月八日就系爭房地以買賣
為原因所為所有權移轉登記之判決。（第一審除判命上訴人塗銷
系爭房地移轉登記外，並就被上訴人其餘部分之請求，判決被上
訴人敗訴，該部分未據其聲明不服。）
上訴人則以：伊父張吉森雖罹患癌症住院，但其神智清楚，並於
九十一年六月八日與伊口頭協議將系爭房地以一百六十萬元出售
，並於同年月十四日補立協議書並由律師廖湖中見證，該買賣為
合法有效，伊被訴偽造文書案件，亦經刑事法院判決無罪確定，
伊係依張吉森之指示提領一百萬元交其使用，非無買賣行為。系
爭房地雖於張吉森死亡後始移轉登記，但全體繼承人負有將買賣
標的移轉登記與買受人之義務，且依土地登記規則第一百零二條
第一項規定及內政部八十年九月二十七日內地字第八○七八四六
五號函示，伊得單獨申請移轉登記，無須先辦繼承登記，伊未提
出張吉森除戶戶籍謄本，則屬補正問題，該移轉登記不得塗銷等
語，資為抗辯。
原審維持第一審所為命上訴人塗銷系爭房地所有權移轉登記敗訴
之判決，駁回其上訴，無非以：本件張吉森與上訴人簽立系爭協
議書固處於清醒狀態，但依證人賴月英之證言及上訴人曾與被上
訴人丁○○對話稱：「老爸就是要給我這個房子啦．．那是我的
錢啦」云云（見該錄音帶及譯文），參以張吉森係癌末重症病人
，無使用一百萬元鉅款之通常事由，足見上訴人辯稱其經張吉森
授權提領一百萬元交其使用，所提現款均交給張吉森置於所住病
房矮櫃，及系爭協議書所載雙方協議以一百六十萬元出售云云，
顯屬虛偽不實。且上訴人涉有以不實之買賣為原因，使不知情之
地政人員登載於土地及建物登記簿上，共同逃漏贈與稅之罪嫌，
業經檢察官提起公訴，並由台灣板橋地方法院（下稱板橋地院）
以九十二年度訴字第一二一八號判處罪刑。該案第二審雖以「上
訴人與張吉森實無意圖逃漏稅捐而為不實買賣之明顯動機，若再
參諸上訴人與張吉森除有價款支付之證明外，為確認交易係買賣
而委請律師見證，應可認上訴人與張吉森確非假買賣真贈與」云
云改判無罪，惟未詳究上訴人於九十一年六月十二日匯款張吉森
帳戶之當日及次日，即領出一百萬元，而未交與張吉森之異常舉
動，該匯款行為僅係虛偽買賣之手段，刑事判決尚有疏漏，自不
受該判決之拘束，已不足以認定雙方之買賣為真正。次按被繼承
人死亡時，登記其名義所有之不動產，屬全體繼承人公同共有之
遺產，非經辦理繼承登記，不得處分。查張吉森於九十一年七月
二日死亡時，系爭房地仍登記為其所有，上訴人雖於張吉森死亡
前申報土地移轉現值，同年月五日提出申請書於地政事務所，並
經該所於同年月八日完成登記，然上訴人並未依土地登記規則第
一百零二條第一項規定敘明理由，檢附載有義務人死亡記事之戶
籍謄本憑辦，其隱瞞義務人已死亡之事實，矇混活人完成登記，
顯與上開規定不符。上訴人雖辯稱上述瑕疵應可補正云云，然地
政事務所被矇蔽已登記完畢，稅捐機關已失去據以查課遺產稅之
機會，瑕疵確定存在，如有逃漏遺產稅，屬應已科罰階段，非補
正足以治癒。內政部於九十四年三月二十二日答復之內授中辦地
字第○九四○七二四○八八號函文，亦未提及權利人違反土地登
記規則第一百零二條第一項規定矇使地政機關完成登記，事後可
以補正，何況上訴人迄未補正。上訴人就系爭房地所為之移轉登
記，顯然違背該條項規定，不生效力。從而，被上訴人本於共同
繼承人地位，據以請求上訴人將系爭房地所為之所有權移轉登記
塗銷，即屬正當，應予准許等詞，為其判斷之基礎。
按民法第八十七條第二項規定，虛偽意思表示，隱藏他項法律行
為者，適用關於該項法律行為之規定。本件依上開板橋地院九十
二年度訴字第一二一八號刑事判決所載，上訴人以不實之買賣為
原因，使不知情之地政人員登載於土地及建物登記簿上，共同逃
漏贈與稅（假買賣真贈與）之事實（見一審卷六七、六八頁），
與上述錄音帶暨譯文提及上訴人曾言「老爸就是要給我這個房子
啦」一語以觀，上訴人與張吉森間系爭房地之買賣，縱為虛偽意
思表示，似亦隱藏贈與之法律行為。果爾，則能否逕謂系爭協議
書為無效，已滋疑問。原審未遑調查明晰，遽行判決，不免速斷
。其次，上訴人曾於原審抗辯稱：土地登記規則第一百零二條第
一項所定檢附載有義務人死亡記事之戶籍謄本，乃補正之問題，
並不影響系爭房地之移轉登記，上開內政部第○九四○七二四○
八八號函文就此並未提及，聲請再向該部函查未檢附義務人死亡
記事之戶籍謄本，單獨申請登記，所為之移轉登記是否生效？可
否補正？等語（見原審卷四七頁）。原審未予斟酌並詳為深究，
逕認系爭房地之移轉登記，違背該條項規定，不生效力，並嫌疏
略。又地政機關因權利人及義務人申請，依土地法及土地登記規
則所為土地權利變更登記之行政處分，性質上為形成處分，一經
登記完成，土地權利即生變動之效力，且於該行政處分生效後，
並具有存續力，在未經依法撤銷或廢止前，其效力自仍繼續存在
。原審見未及此，於未說明系爭房地之移轉登記具有無效之原因
，復在地政機關未依法撤銷、廢止該處分前，徒以上開理由而為
上訴人不利之論斷，亦有可議。另原審既認定被上訴人為張吉森
之概括繼承人，系爭協議書如非無效，本即負有將系爭房地所有
權移轉登記與上訴人之義務，則被上訴人得否據以請求塗銷該已
辦訖之所有權移轉登記？尤非無再進一步研求之必要。上訴論旨
，執以指摘原判決不當，求予廢棄，不能認為無理由。
據上論結，本件上訴為有理由。依民事訴訟法第四百七十七條第
一項、第四百七十八條第二項，判決如主文。
中    華    民    國  九十五  年    七    月  二十七  日
                      最高法院民事第八庭
                          審判長法官  朱  建  男
                                法官  顏  南  全
                                法官  許  澍  林
                                法官  鄭  傑  夫
                                法官  蘇  清  恭
      本件正本證明與原本無異
                                      書  記  官
中    華    民    國  九十五  年    八    月    七    日
                                                Ａ


司法院資訊處製作；財團法人民間司法改革基金會備份。
